【裁判字號】    92,上易,224
【裁判日期】    920722
【裁判案由】    損害賠償
【裁判全文】
臺灣高等法院民事判決                            九十二年度上易字第二二四號
    上  訴  人  乙○○
    被  上訴人  丙○○
                甲○○
    共      同
    訴訟代理人  林鳳秋律師
                張家琦律師
右當事人間請求損害賠償事件，上訴人對於中華民國九十一年十二月六日台灣士林地
方法院九十年度訴字第一０八三號第一審判決提起上訴，並為起訴聲明之減縮，本院
判決如左：
    主    文
上訴駁回(減縮部分除外)。
第二審訴訟費用(減縮部分除外)由上訴人負擔。
    事實及理由
壹、程序問題
    按訴之變更或追加，非經他造同意，不得為之；但擴張或減縮應受判決事項之聲
    明者，不在此限。民事訴訟法第四百四十六條第一項、第二百五十五條第一項第
    三款分別訂有明文。查上訴人於原審起訴及提起上訴時，原係請求被上訴人給付
    新台幣 (下同) 六十萬元，及自民國九十年五月十六日起至清償日止，按年息百
    分之五計算利息之判決；嗣於本院審理時，就利息部分減縮聲明為請求被上訴人
    給付自言詞辯論期日通知書送達翌日即九十年九月十三日起至清償日止之利息 (
    即撤回部分之起訴)，核係減縮應受判決事項之聲明，揆之前開法文規定，即無
    不合，應予准許。
貳、實體方面
一、上訴人起訴時主張：上訴人因右眼內生一黑膜，於八十九年十二月十一日至行政
    院國軍退除役官兵輔導委員會台北榮民總醫院（下稱榮總），由眼科醫師即被上
    訴人丙○○施行雷射手術，惟上訴人動手術前右眼視力為１．０，嗣於九十年三
    月十六日經台大醫院眼科醫師檢查，右眼視力只有０．６；上訴人復於八十九年
    十二月廿九日由另一被上訴人甲○○醫師施行超音波手術，摘除左眼白內障，結
    果將上訴人左眼弄傷，發腫發炎約兩個多月，上訴人動手術前左眼視力為０．７
    ，術後只有０．２；又上訴人於九十一年十月五日，再度前往榮總門診，經周清
    光主任醫師檢查，同年月七日診斷左眼為「黃斑部水腫」，證明視神經受損，明
    顯是被上訴人醫療失誤所致。上訴人目前兩眼視力大減，看物要閉左眼用右眼，
    景物糢糊且不平衡，以致需人照料日常生活起居，外出需人扶持，精神十分痛苦
    ，且上訴人原開設炎明企業有限公司，自九十年一、二月以來未作生意，因此依
    損害賠償之法律關係，請求被上訴人應連帶給付上訴人精神慰撫金四十萬元、僱
    人工資十二萬五千元和醫療費用等，共計六十萬元，及自九十年九月十三日起至
    清償日止，按年息百分之五計算之利息，並願供擔保請准宣告假執行。
二、被上訴人則以：上訴人至榮總就診之前二年，曾經至三軍總醫院接受右眼白內障
    手術，術後即因有視力逐漸變差之情形，遂於八十九年十二月五日至榮總求診，
    經醫師發現其右眼有白內障手術後發生之後膜性白內障（ＰＯＳＴＥＲＩＯＲＣ
    ＡＰＳＵＬＥＯＰＡＣＩＦＩＣＡＴＩＯＮ），上訴人並於八十九年十二月十一
    日再至榮總眼科求診，主訴視力模糊，並稱因其他醫院醫生建議其要接受雷射治
    療，故要求榮總醫師給予其右眼雷射治療，當日檢查上訴人右眼術前於榮總量測
    之矯正視力為０．６，術後上訴人於八十九年十二月十九日至榮總門診複查，右
    眼眼壓正常，另因此時發現其左眼膜性白內障已打開，且左眼之矯正視力為０．
    ４，故建議上訴人門診追蹤治療；上訴人於八十九年十二月二十八日接受左眼白
    內障手術，嗣於九十年二月七日門診時，右眼矯正視力為０．７，左眼矯正視力
    為０．４，故上訴人並未因被上訴人等之手術而有視力減損之情形；又上訴人不
    能證明其左眼是否有黃斑部水腫，即使有，亦在手術二年後始發生，不能證明與
    被上訴人等之醫療行為有因果關係，況黃斑部水腫部位與視神經病位不同，自不
    可能如上訴人所稱之因黃斑部水腫證明其視神經已經受損之情事發生，被上訴人
    等之醫療行為並無過失等語置辯。
三、原審為上訴人敗訴之判決，上訴人不服，提起上訴，其於本院上訴聲明：(一)原判
    決廢棄 (減縮部分除外)。 (二)右開廢棄部分，被上訴人等應連帶賠償上訴人六十
    萬元，及自九十年九月十三日起至清償日止，按年息百分之五計算之利息。被上
    訴人等則於本院答辯聲明為：上訴駁回。
四、本件經依民事訴訟法第四百六十三條準用同法第二百七十條之一第一項第三款規
    定，整理並協議簡化爭點及不爭執點後，兩造同意僅就言詞辯論時所陳述之事實
    及主張之法律關係為論斷。經查：上訴人主張伊於八十九年十二月十一日在榮總
    由被上訴人丙○○實施右眼雷射手術，又於同年十二月二十九日在榮總由另被上
    訴人甲○○施行超音波手術，摘除左眼白內障等情，此有上訴人之病歷影本在卷
    足稽，復為被上訴人等所不爭執，堪信此部分事實為真正。惟被上訴人等否認其
    等施作手術之過程有過失，並以前開情詞置辯，是本件應予審酌之爭點厥為：被
    上訴人等施作手術有無過失？茲敘述如下：
  (一)被上訴人丙○○部分：
  1.上訴人主張伊因右眼內生一黑膜，於八十九年十二月十一日至榮總就診，由被上
    訴人丙○○施行雷射手術，情況不佳，右眼視力糢糊，伊動手術前之右眼視力為
    １．０，至九十年三月十六日經台大醫院眼科醫師檢查，右眼視力只有０．６等
    語，並提出上訴人於馬偕紀念醫院、台大醫院及榮總等醫院之病歷節本為證〈見
    原審九十年士調字第五五號卷 (下稱原審調解卷) 第十頁至二九頁〉。被上訴人
    丙○○則辯稱：上訴人術前右眼矯正視力為０．６，並非上訴人所稱之１．０，
    術後右眼最佳矯正視力為０．７，上訴人之右眼並無因其雷射手術而有視力減損
    之情事發生等語。
  2.經查：上訴人於八十九年十月四日之右眼矯正視力為０．７，同年十二月一日之
    右眼矯正視力為０．６，此有上訴人提出之國軍松山醫院全民健康保險成人預防
    保健服務檢查單、馬偕紀念醫院病歷節本附卷可稽 (分別見原審卷第二九頁、原
    審調解卷第十頁)； 且上訴人於八十九年十一月二十六日、十二月五日、十二月
    十一日在榮總檢查之右眼矯正視力為０．６，亦有榮總眼科檢查紀錄在卷足參 (
    見原審卷第三三頁至三五頁)， 顯見上訴人手術前之右眼視力並非１．０；嗣被
    上訴人丙○○於八十九年十二月十一日在榮總為上訴人施行右眼雷射手術後，目
    前右眼矯正視力為０．６乙節，業據上訴人自承在卷，並有上訴人提出馬偕紀念
    醫院九十年四月十六日病歷節本在卷可按 (見原審調解卷第十三頁)， 足證上訴
    人右眼視力並未因被上訴人丙○○實施雷射手術而有視力減損之情事。況本件經
    原審送請行政院衛生署醫事審議委員會鑑定，亦認為：「有關病患右眼接受台北
    榮民總醫院醫師丙○○，施以氬鉻雷射術後性後囊混濁切開術部分，術前右眼矯
    正視力為０．６，病歷並記載有後囊混濁存在事實，故此醫療技術施行並無不當
    之處。原告 (即上訴人) 雖自述右眼術後視力減退，但術後乙週右眼矯正視力０
    ．６，術後二個月右眼矯正視力０．７，馬偕紀念醫院病歷記載，病患九十年四
    月十六日右眼矯正視力為０．６，病歷資料顯示並無病患所述右眼視力減退情形
    」，此有行政院衛生署九十一年八月二十八日衛署醫字第０九一００五四０七二
    號函附之醫事審議委員會第九Ｏ三二五號鑑定書一紙在卷足佐（見原審卷第七九
    頁），是上訴人主張其因被上訴人丙○○之醫療行為而有右眼視力受損之情形云
    云，自屬無據。
  (二)被上訴人甲○○部分：
  1.上訴人主張伊於八十九年十二月廿九日在榮總施行超音波手術，摘除左眼白內障
    時，因主刀王安國醫師未到，即由助手即另一被上訴人甲○○施行手術，結果將
    伊左眼弄傷，發腫發炎約兩個多月，當時並注入空氣使伊左眼看不清東西五、六
    天，且手術時間長達一小時多，伊手術前左眼矯正視力為０．８，術後只有０．
    ２，並因此導致伊左眼黃斑部水腫，被上訴人甲○○顯有過失等語，並提出國軍
    松山醫院全民健康保險成人預防保健服務檢查單、國立台灣大學醫學院附設醫院
    ( 下稱台大醫院) 病歷專用紙、上訴人陳稱係榮總周清光醫師親筆書寫「左眼黃
    斑部水腫」之便條紙影本一紙為證。被上訴人甲○○則以：手術時間之長短與醫
    療行為是否過失無關，且上訴人術前左眼矯正視力為０．４，並非上訴人所稱之
    ０．７，術後左眼矯正視力至少為０．４，亦非上訴人所稱之０，２，上訴人之
    左眼並未因白內障摘除手術導致視力減損之情形；又伊僅係助手，實際之主刀者
    為王安國醫師，上訴人提出之便條紙不能證明其左眼黃斑部水腫，況上訴人已是
    八十一歲高齡之人，其於九十一年十月間始主張有黃斑部水腫之情形，距離本件
    白內障手術已有二年之久，不能證明與該手術有因果關係，再者，黃斑部水腫部
    位與視神經病位不同，更不可能如上訴人所稱之因黃斑部水腫證明其視神經受損
    之情事等語置辯。
  2.查上訴人固提出八十九年十月四日國軍松山醫院全民健康保險成人預防保健服務
    檢查單，主張其左眼矯正視力原為０．８云云，惟上訴人於八十九年十二月一日
    之左眼矯正視力為０．５，此有上訴人提出之馬偕紀念醫院病歷節本附卷可按 (
    見原審調解卷第十頁)， 且上訴人於八十九年十二月二十八日手術前在榮總檢查
    之左眼矯正視力為０．４，亦有榮總住院病歷記錄在卷可參 (見原審卷第四五頁
    )， 可見上訴人手術前之左眼視力已非０．８；嗣上訴人於八十九年十二月二十
    九日實施左眼白內障超音波乳化術併人工水晶體植入手術後，於九十年二月七日
    在榮總門診檢查時之左眼矯正視力為０．４，同年四月十六日在馬偕紀念醫院檢
    查之左眼矯正視力亦達０．５，有榮總眼科病歷記錄、馬偕紀念醫院病歷節本在
    卷可佐 (分別見原審卷第六三頁、原審調解卷第十三頁)， 自難認上訴人之左眼
    視力有何因被上訴人甲○○實施白內障手術而有視力減損之情形。況本件經原審
    總醫院醫師甲○○實施白內障超音波乳化術部分，依據病歷記載，病人術前左眼
    最佳矯正視力為０．４，且有左眼白內障事實，故此醫療技術施行並無不當之處
    。病歷記載，病人二個月後左眼最佳矯正視力為０．４，視神經學檢查顯示正常
    。依據馬偕醫院病歷記載，九十年四月十六日左眼最佳矯正視力為０．５，依據
    病歷資料顯示，並無原告 (即上訴人) 所述左眼術後視力減退情形」，此有前開
    行政院衛生署醫事審議委員會第九Ｏ三二五號鑑定書一紙附卷可稽，堪認被上訴
    人甲○○辯稱上訴人之左眼視力並未因上開白內障手術而減損之情為實在。至上
    訴人所提出之台大醫院病歷專用紙上，雖以手寫方式記載〈 (0.6*+0.251-1.25
    Ａ*130(ＯＤ)、(0.2*-1.001-1.00Ａ*70(ＯＳ)〉等語 (見原審調解卷第二一頁)
    ，惟並無任何人之簽名或蓋章，亦無日期之記錄，無法確認是否為有權製作之人
    所為之視力檢查證明書，實無任何證據能力，當不能認係上訴人在台大醫院之視
    力檢查記錄，自無從為上訴人有利之認定。此外，上訴人復未提出其他任何證據
    證明其有何因被上訴人甲○○之醫療行為致減損左眼視力之情形，其此部分主張
    即難採信。
  3.又查，上訴人主張伊因施作白內障手術，導致出現黃斑部水腫，可證明其視神經
    受損，且當時因主刀王安國醫師未到，而由助手即被上訴人甲○○醫師施行手術
    云云，惟為被上訴人甲○○所否認。經查：
    (1)本院函請榮總說明上訴人何時開始出現黃斑部水腫之症狀？其形成原因為何？
      經榮總函覆稱：「病患乙○○於九十一年十月四日接受眼底螢光血管攝影，呈
      現雙眼黃斑部水腫。黃斑部水腫形成之原因，即便是平順之白內障手術，亦有
      １０﹪的機率發生原因不明之黃斑部水腫；其他形成因素有：糖尿病視網膜病
      變、中心視網膜靜脈阻塞、視網膜血管炎、葡萄膜炎、色素性視網膜炎及各種
      眼球內手術，包括白內障手術、玻璃體切除術、青光眼手術、冷凍手術、雷射
      光凝固手術等，以及其他較為少見之原因，而該病患之黃斑部水腫，確定原因
      不明。」，此有榮總九十二年五月十五日北總企字第Ｚ○○○○○○○○○號
      函在卷足稽（見本院卷第五四頁）。可見上訴人之眼部固於九十一年十月四日
      經檢查而呈現黃斑部水腫症狀，惟距離其於八十九年十二月間在榮總由被上訴
      人等所施行之眼部雷射、白內障手術相隔將近二年，是否係被上訴人等施作上
      開眼部手術所造成，即非無疑；且黃斑部水腫形成原因甚多，上訴人復未能證
      明其黃斑部水腫症狀與被上訴人等所施行之上開手術行為有何相當因果關係，
      是上訴人主張因被上訴人為其施做眼部雷射、白內障手術，而導致出現黃斑部
      水腫之症狀云云，自屬不能證明。
    (2)上訴人於八十九年十二月二十九日在榮總實施白內障手術時，其主刀者為王安
      國醫師，被上訴人甲○○僅係助手等情，有該日手術記錄在卷足稽 (見本院卷
      第六十四頁)， 堪信為實在。上訴人空言主張該手術記錄係偽造云云，委不足
      採。縱認上訴人陳稱：「操刀者應該就是甲○○，我在開刀之前，我有問他是
      何人，他說他是甲○○，我問他可不可以，他說他可以，還問我到底要不要開
      ？」等語 (見本院卷第三八頁) 屬實，亦難認實際操刀者即為被上訴人甲○○
      ，而非王安國醫師；更遑論上訴人根本不能證明其有因被上訴人甲○○施行手
      術而有視力減損或導致黃斑部水腫之情形。
五、綜上所述，上訴人主張因被上訴人等之醫療行為造成其視力受損，為不足採，被
    上訴人等抗辯其等手術並無不當之處，尚屬可信。是上訴人執此主張被上訴人等
    應連帶賠償六十萬元及自九十年九月十三日起至清償日止，按年息百分之五計算
    之利息，即無理由，不應准許；其假執行之聲請亦失所附麗，應併予駁回。此部
    分原審為上訴人敗訴之判決 (減縮部分除外)， 並駁回其假執行之聲請，即無不
    合。上訴意旨指摘原判決此部分不當，求予廢棄改判，為無理由，應予駁回。
六、本件為判決基礎之事證已臻明確，本院經逐一審酌兩造歷審所提攻擊、防禦方法
    ，均與前開論斷結果無礙，爰不再一一論述，並此敘明。
七、據上論結，本件上訴為無理由，依民事訴訟法第四百四十九條第一項、第七十八
    條，判決如主文。
中      華      民      國    九十二    年      七      月    二十二    日
                              民事第十六庭
                                  審判長法  官  阮  富  枝
                                        法  官  林  麗  玲
                                        法  官  吳  麗  惠
右正本係照原本作成。
均不得再上訴。
中      華      民      國    九十二    年      七      月    二十四    日
                                        書記官  陶  美  玲


司法院資訊處製作；財團法人民間司法改革基金會備份。
